【裁判字號】    98,訴,861
【裁判日期】    980710
【裁判案由】    違反公司法等
【裁判全文】
臺灣臺北地方法院刑事判決               98年度訴字第861號
公  訴  人  臺灣臺北地方法院檢察署檢察官
被      告  丁○○
                    之9
選任辯護人  陳學驊律師
被      告  甲○○原名：卓炳.
                    室
            丙○○
            乙○○
上列被告等因違反公司法等案件，經檢察官聲請逕以簡易判決處
行（97年度偵字第18657 號、98年度偵字第9100號），本院認不
宜逕以簡易判決處刑，改適用通常程序審理，於準備程序進行中
，被告等就被訴事實為有罪之陳述，經告知簡式審判程序之旨，
並聽取檢察官、被告及辯護人之意見後，由本院合議庭裁定進行
簡式審判程序，判決如下：
    主      文
甲○○共同公司負責人，公司應收之股款，股東並未實際繳納，
而以申請文件表明收足，處有期徒刑月，如易科罰金，以銀元
佰元即新臺幣玖佰元折算壹日。減為有期徒刑壹月又拾伍日，
如易科罰金，以銀元佰元即新臺幣玖佰元折算壹日。
丙○○共同公司負責人，公司應收之股款，股東並未實際繳納，
而以申請文件表明收足，處有期徒刑月，如易科罰金，以銀元
佰元即新臺幣玖佰元折算壹日。減為有期徒刑壹月又拾伍日，
如易科罰金，以銀元佰元即新臺幣玖佰元折算壹日。
丁○○共同公司負責人，公司應收之股款，股東並未實際繳納，
而以申請文件表明收足，處有期徒刑月，如易科罰金，以銀元
佰元即新臺幣玖佰元折算壹日。減為有期徒刑壹月又拾伍日，
如易科罰金，以銀元佰元即新臺幣玖佰元折算壹日。
乙○○共同公司負責人，公司應收之股款，股東並未實際繳納，
而以申請文件表明收足，處有期徒刑月，如易科罰金，以銀元
佰元即新臺幣玖佰元折算壹日。減為有期徒刑壹月又拾伍日，
如易科罰金，以銀元佰元即新臺幣玖佰元折算壹日。
    事實及理由
一、本件犯罪事實及證據，除引用檢察官聲請簡易判決處刑書（
    如附件）之記載外，證據部分另補充：被告甲○○、丙○○
    、丁○○及乙○○於本院審理時之自白。
二、論罪科刑部分:
  (一)查被告等行為後，刑法業於民國94年2月2日修正公布，並自
    95年7月1日起施行。按行為後法律有變更者，適用行為時之
    法律，但行為後之法律有利於行為人者，適用最有利於行為
    人之法律，修正後刑法第2條第1項定有明文。此條規定係規
    範行為後法律變更所生新舊法律比較適用之準據法，本身尚
    無新舊法比較之問題，於新法施行後，應一律適用新法第2
    條第1 項之規定，為「從舊從輕」之比較。而本次法律變更
    ，比較時應就罪刑有關之共犯、未遂犯、想像競合犯、牽連
    犯、連續犯、結合犯，以及累犯加重、自首減輕暨其他法定
    加減原因（如身分加減）與加減例等一切情形，綜其全部罪
    刑之結果而為比較（最高法院95年度第8 次刑事庭會議決議
    參照）。茲就與本件有關之規定，分敘如下：
  (1)被告等行為後，商業會計法於95年5月24日公布，於同年5月
    26日生效。修正前、後之構成要件均相同。但修正前之商業
    會計法第71條之法定刑為5 年以下有期徒刑、拘役或科或併
    科新臺幣15萬元以下罰金。而95年5 月26日生效之新法第71
    條之法定刑為5 年以下有期徒刑、拘役或科或併科新臺幣60
    萬元以下罰金。經比較新、舊法之結果，以被告等行為時之
    舊法對被告等較為有利。
  (2)刑法第214 條雖未經修正，但該條罰金刑部分，依修正後刑
    法第33條第5款之規定，最低額為新臺幣1,000元，惟依被告
    等行為時之刑法第33條第5款規定，罰金之最低額僅新臺幣3
    元。比較修正前後之刑罰法律，適用修正後之規定，對被告
    顯未有利。
  (3)刑法第55條後段關於牽連犯之規定，於修正後業已刪除，本
    件被告所犯違反公司法第9條、刑法第214條及修正前商業會
    計法第71條第5 款等罪，於修正前應依牽連犯之規定論以一
    罪，依新法則應予分論併罰，經比較新舊法結果，自以適用
    修正前之規定較為有利。
  (4)被告行為後刑法第28條亦有修正，修正前規定為：2 人以上
    共同實施犯罪之行為者，皆為正犯。修正後之規定則為： 2
    人以上共同實行犯罪之行為者，皆為正犯。原「實施」之概
    念，包含陰謀、預備、著手及實行等階段之行為，修正後僅
    共同實行犯罪行為始成立共同正犯。是新法共同正犯之範圍
    已有限縮，排除陰謀犯、預備犯之共同正犯。新舊法就共同
    正犯之範圍因此而有變更，自屬法律變更。而經比較新舊法
    結果，修正後之規定較有利於被告。
  (5)被告行為時即修正前刑法第31條第1 項規定「因身分或其他
    特定關係成立之罪，其共同實施或教唆幫助者，雖無特定關
    係，仍以共犯論。」而修正後刑法第31條第1 項前段規定「
    因身分或其他特定關係成立之罪，其共同實行、教唆或幫助
    者，雖無特定關係，仍以正犯或共犯論。」因本條係規範正
    犯與共犯之身分或特定關係，故配合刑法第28條至第30條之
    修正，將文字修正為實行。而本件被告為有身分之正犯，經
    比較新、舊法之結果，以修正後之法律，對被告並無較為有
    利。
  (6)綜合上述各條文修正前、後之比較，固互有利與不利，但如
    依修正後之刑法，被告本案所犯之各罪，應合併論處，對被
    告顯較不利，是依適用法律不宜割裂原則，自應整體適用被
    告行為時之法律，即修正前刑法及被告行為時之95年5 月24
    日修正施行前商業會計法第71條第5款之相關規定。
  (二)被告甲○○為清新氧氣城有限公司之負責人，被告丙○○為
    鑫拓開發有限公司之負責人，又被告丁○○為優速比電訊有
    限公司（下稱優速比公司）之實際負責人，均屬公司法第8
    條之負責人，亦為商業會計法第4 條規定之商業負責人，另
    被告乙○○係國基會計事務所記帳士，受被告丁○○之委託
    辦理優速比公司設立登記事宜。渠等均明知公司應收款，股
    東並未實際繳納，而以申請文件表明收足，均使主管機關經
    濟部或臺北市政府之公務員登載於職務上所掌之公文書，俱
    足以生損害於臺北市政府對公司管理之正確性。又按資產負
    債表，係屬商會計法第28條第1項第1款之財務報表。是核被
    告等所為，均犯公司法第9條第1項前段股東未實際繳納股款
    ，而以申請文件表明收足罪、修正前商業會計法第71條第5
    款利用不正當方法，致使財務報表發生不實之結果罪及刑法
    第214條使公務員登載不實文書等罪。被告等所犯上開公司
    法第9條第1項股東未實際繳納股款，而以申請文件表明收足
    罪及刑法第214條使公務員登載不實文書罪。就被告等而言
    ，其僅有自然行為概念之一行為，且係基於一個意思決定為
    之，自應評價為一個犯罪行為。又刑法第214 條之罪係在保
    護一般公共信用，除行為人已為不實之申請外，尚待該管公
    務員將之登載於職務上所掌之公文書，始足成立。至於公司
    法第9條第1項前段之規定，係在防止虛設公司及防範經濟犯
    罪，只要行為人提出不實之申請，即足成立，不以該管公務
    員已登載於職務上所掌之公文書為必要，二者之犯罪構成要
    件並不相同，屬一行為觸犯數罪名之想像競合犯，應依修正
    後刑法第55條規定，從較重之公司法第9條第1項前段論處（
    最高法院96年度第7 次刑事庭會議決議參照）。又被告等所
    犯公司法第9條第1項前段及修正前商業會計法第71條第5 款
    之罪，有方法、目的之牽連關係，應依修正前刑法第55條後
    段規定從一重之公司法第9條第1項前段之罪處斷。被告甲○○、丙○○各自與劉麗美（經檢察官另案偵辦）間，有犯意
    之聯絡及行為之分擔，另被告丁○○、乙○○與劉麗美間，
    亦有犯意聯絡及行為之分擔，被告乙○○雖非優速比公司之
    負責人，另劉麗美亦非上開公司之負責人，依修正後刑法第
    31條第1項規定，均仍應以共同正犯論。
  (三)爰審酌被告4人均未曾受有期徒刑以上刑之宣告，有被告4人
    之臺灣高等法院被告前案紀錄表各1 紙在卷可按，再參酌渠
    等犯罪之動機、目的、手段，以及其犯後坦承犯行，知所悔
    悟，態度尚稱良好等一切情狀，分別量處如主文所示之刑。
    又被告等行為時之刑法第41條第1 項前段規定：「犯最重本
    刑為5年以下有期徒刑以下之刑之罪，而受6個月以下有期徒
    刑或拘役之宣告，因身體、教育、職業、家庭之關係或其他
    正當事由，執行顯有困難者，得以1元以上3元以下折算1 日
    ，易科罰金。」參酌被告行為時之修正前罰金罰鍰提高標準
    條例第2條前段（現已刪除）規定，就其原定數額提高為100
    倍折算1 日，則本件被告行為時之易科罰金折算標準，應以
    銀元300元折算1日，經折算為新臺幣後，應以新臺幣900 元
    折算為1日。而95年7月1日修正公布施行之刑法第41條第1項
    前段則規定：「犯最重本刑為5 年以下有期徒刑以下之刑之
    罪，而受6 個月以下有期徒刑或拘役之宣告者，得以新臺幣
    1千元、2千元或3千元折算1日，易科罰金。」經比較新、舊
    法結果，以舊法之規定，較有利於被告等。爰併依修正前刑
    法第41條第1項前段、修正前罰金罰鍰提高標準條例第2條及
    現行法規所定貨幣單位折算新臺幣條例第2 條，諭知易科罰
    金之折算標準。
  (四)本件被告等犯罪之時間係在96年4 月24日之前，合於中華民
    國九十六年罪犯減刑條例所定之減刑條件，爰依同條例第2
    條第1項第3款、第7條、第9條規定減其宣告刑2分之1，並依
    前開修正前之相關規定，諭知易科罰金之折算標準。
據上論斷，應依刑事訴訟法第452條、第273條之1第1 項、第299
條第1項前段、第310條之2、第454條第2 項，修正前商業會計法
第71條第5款、公司法第9條第1項，刑法第11條前段、第214條、
第55條，修正前刑法第28條、第31條第1項、第55條、第41條第1
項前段，刑法施行法之1條之1，修正前罰金罰鍰提高標準條例第
2條，現行法規所定貨幣單位折算新臺幣條例第2條，中華民國九
十六年罪犯減刑條例第2條第1項第3款、第7條、第9 條，判決如
主文。
本案經檢察官郭昭吟到庭執行職務
中    華    民    國    98    年    7     月    10    日
                  刑事第十八庭  法  官  彭慶文
上正本證明與原本無異。
如不服本判決應於收受送達後10日內向本院提出上訴書狀，並應
敘述具體理由；其未敘述上訴理由者，應於上訴期間屆滿後20日
內向本院補提理由書（均須按他造當事人之人數附繕本）「切勿
逕送上級法院」。
                                書記官  陳怡君
中    華    民    國    98    年    7     月    10    日
附錄法條：
（修正前商業會計法第71條）
商業負責人、主辦及經辦會計人員或依法受託代他人處理會計事
務之人員有左列情事之一者，處5 年以下有期徒刑、拘役或科或
併科新臺幣15萬元以下罰金：
一、以明知為不實之事項，而填製會計憑證或記入帳冊者。
二、故意使應保存之會計憑證、帳簿報表滅失毀損者。
三、意圖不法之利益而偽造、變造會計憑證、帳簿報表內容或撕
    毀其頁數者。
四、故意遺漏會計事項不為記錄，致使財務報表發生不實之結果
    者。
五、其他利用不正當方法，致使會計事項或財務報表發生不實之
    結果者。
（公司法第9條）
公司應收之股款，股東並未實際繳納，而以申請文件表明收足，
或股東雖已繳納而於登記後將股款發還股東，或任由股東收回者
，公司負責人各處5 年以下有期徒刑、拘役或科或併科新臺幣50
萬元以上250萬元以下罰金。
有前項情事時，公司負責人應與各該股東連帶賠償公司或第三人
因此所受之損害。
第1 項裁判確定後，由檢察機關通知中央主管機關撤銷或廢止其
登記。但裁判確定前，已為補正或經主管機關限期補正已補正者
，不在此限。
公司之設立或其他登記事項有偽造、變造文書，經裁判確定後，
由檢察機關通知中央主管機關撤銷或廢止其登記。
（刑法第214條）
明知為不實之事項，而使公務員登載於職務上所掌之公文書，足
以生損害於公眾或他人者，處3年以下有期徒刑、拘役或5百元以
下罰金。
（附件：97年度偵字第18657 號、98年度偵字第9100號聲請簡易
判決處刑書）


司法院資訊處製作；財團法人民間司法改革基金會備份。
